【裁判字號】    89,上訴,175
【裁判日期】    890224
【裁判案由】    重利
【裁判全文】
臺灣高等法院刑事判決                            八十九年度上訴字第一七五號
    上  訴  人  臺灣士林地方法院檢察署檢察官
    被      告  甲○○
右上訴人因被告重利案件，不服臺灣士林地方法院八十七年度訴字第六二九號，中華
民國八十八年十一月九日第一審判決（起訴案號：臺灣士林地方法院檢察署八十七年
度偵字第一二二一號）提起上訴，本院判決如左：
    主  文
上訴駁回。
    理  由
一、公訴意旨略以：被告甲○○有槍砲前科，仍不知警惕，基於常業重利之犯意，自
    民國八十六年一月間起至同年九月間止，在台北市○○區○○路二九八巷十四弄
    三號五樓住處，以0000000號電話及000000000號行動電話為聯
    絡工具，對外向不特定人經營放款業務，均乘他人急迫、輕率或無經驗貸以金錢
    ，先由借款扣除利息，月息高達十二分、十五分至四十分不等，取得與原本顯不
    相當之重利，並據以維生。其中乙○○因失業經濟拮据而向甲○○借貸，甲○○
    即乘乙○○急迫、輕率需款孔急之際，先後於（一）八十六年六月間，由乙○○
    簽發付款人華南商業銀行樟樹灣分行之面額十萬元個人支票向甲○○借貸，甲○○先預扣利息一萬二千元，實際交付八萬八千元，而取得高達約十三分月息之重
    利；（二）於八十六年七月間，乙○○持友人丙○○所借之發票人為盧素真、付
    款人汐止農會、面額八萬元之支票，向甲○○借錢，甲○○取得高達月息十二分
    之重利。甲○○復乘乙○○缺錢卻急需繳付會款之急迫情況，先後於（１）八十
    六年三、四月間，貸以七萬元，期限為一個月，利息為一萬零五百元（月息十五
    分）；（２）於八十六年四、五月間，貸以五萬元，期限為一個月，利息為七千
    五百元（月息十五分）；（３）八十六年八月間，乙○○與丙○○二人急迫用錢
    ，共同持發票人為盧素真、面額十萬元之汐止農會支票，向甲○○借款十萬元，
    期限為一個月，利息為一萬五千元（月息十五分），而多次取得高利。又於八十
    六年六月七日，劉昭集因繳付三萬元會錢孔急，又無力支付，遂透過丙○○向甲○○借貸，甲○○即以借貸期限十五日，預扣利息五千元方式，於次（八）日由
    丙○○實際交付二萬五千元，利息高達四十分，繼續取得與原本顯不相當之重利
    ，因認被告涉有刑法第三百四十五條之常業重利罪嫌。
二、訊據被告甲○○否認有經營放款業務涉犯重刑犯行，辯稱：伊與丙○○、乙○○
    係多年或同鄉好友，雖有借款予黃、陳二人，但並無預扣利息，僅丙○○偶而請
    被告吃飯，至於劉昭集伊並不認識，丙○○交予劉某款項數額，伊並不清楚等語
    。
三、按犯罪事實應依證據認定之，無證據不得推定犯罪事實，刑事訴訟法第一百五十
    四條定有明文。又認定被告有罪之事實，應憑證據，如未能發現相當之證據，或
    證據不足以證明，自不能以推測或擬制之方法以之為裁判基礎；且認定事實所憑
    之證據，其為訴訟上之證明，須達於通常一般之人均不致有所懷疑而得確信者，
    始得據為有罪之認定，倘其證明尚未達到此一程度，而有合理懷疑存在時，尚難
    為有罪之認定基礎；另茍積極之證據不足以為被告事實之認定，即應為被告有利
    之認定，更不必有何有利之證據；最高法院三十年上字八一六號、四十年台上字
    八六號、七十六年台上字四九八六號判例，分別揭有上旨，足資參照。經查：
（一）本件公訴意旨認被告涉犯常業重利罪，無非以證人乙○○於調查處訊問之供述
      及證人劉昭集指述為據，惟被告堅決否認有乘乙○○、劉昭集急需用錢之時貸
      予款項賺取重利，且證人乙○○於偵查及原審調查訊問時均結證否認先前在調
      查處訊問時所述為真實，改稱雖曾向被告甲○○借款，但並未拿取利息（見台
      灣士林地方法院檢察署八十七年度偵字第一二二一號偵查卷第二十頁反面及審
      理卷八十八年六月八日訊問筆錄），證人乙○○前後供述不一已難令人採信，
      雖公訴意旨以證人乙○○於調查處訊問時對於借貸金額、利息、地點及支票供
      述詳細，認若無其事豈能清楚供陳，惟本件法務部調查局台北市調查處係接獲
      民眾秘密檢舉「甲○○」、「乙○○」、「藍先生」等人經營地下錢莊，經該
      處向台灣士林地方法院檢察署檢察官聲請對甲○○及乙○○執行搜索，有卷附
      檢舉筆錄、搜索票及搜索扣押筆錄多份在卷可稽，可見本件最初台北市調查處
      係以乙○○為重利罪嫌犯加以偵辦，乙○○不但否認經營地下錢莊反指稱被告
      借予款項賺取利息，致最終由重利犯罪嫌疑人身分反成被害人，可見陳某於台
      北市調查處訊問時以犯罪嫌疑人身分供陳遭被告貸予款項牟取重利，實與被告
      居於利害相反之地位，其指陳被告犯罪乙節實非無疑，且與檢舉內容完全不同
      ，自難徒以乙○○一度於調查處時片面指陳遽認被告有重利行為，況公訴意旨
      依乙○○於調查處時之供述認被告於八十六年八月間，乘乙○○與丙○○二人
      急而用錢而借予十萬元（各五萬元），獲取利息為一萬五千元，但證人丙○○
      卻供陳當時僅個人向被告借款十二萬元，並無扣息獲利情形，是乙○○於調查
      處時供述被告重利等情，不但與其偵查、審理時所供相違，亦與檢舉人及丙○○供述不符，且無其他證據可資證明與事實相符，自難單以其供述內容詳細遽
      認為真正。
（二）另證人劉昭集雖指陳透過丙○○向被告借貸，被告卻預扣利息五千元，僅轉由
      丙○○交付二萬五千元，並有扣案之借據一紙可稽（見法務部調查局台北市調
      查處卷附件十三之一），惟被告供稱係丙○○向其借款，伊並不認識劉昭集，
      且劉昭集於原審訊問時又改稱係拿到二萬八千元（見原審卷第二十一頁），前
      後供述不一已有疑問，而證人丙○○亦供稱係因劉昭集向伊借款，因無能力才
      轉向被告調借，伊有扣除劉某積欠之二千元，事後伊已先代劉昭集還款等語（
      見偵查卷第十三頁背面、第十四頁檢訊筆錄，原審卷第二十一頁，法務部調查
      局台北市調查處卷附件六），可見證人劉昭集之指陳與實際經手之丙○○證述
      內容大有出入，參諸丙○○事後甘願代劉昭集先行還款，果被告確有從中獲取
      重利行為，黃某應無主動代償並刻意迴護之理，且除劉某個人片面指陳外，並
      無其他證據足以證明確有預扣利息情事，實難認被告有常業重利行為。
（三）本件台北市調查處雖於被告處所扣得電話簿、支票簿、本票等物，惟被告與人
      金錢往來使用上開物品實屬正常經濟行為，自難據此即認有經營地下錢莊情事
      ，且一般經營地下錢莊業者，多有扣押借款人身分證件或其他所有權狀等物，
      但本件搜索時均未發現有此類物品，僅以查獲之支、本票遽認被告為經營地下
      錢莊業者殊嫌速斷，況證人林宜  於台北市調查處訊問時已供明與被告甲○○
      、乙○○、丙○○三人均相識，並曾先後多次無息借予乙○○、丙○○款項，
      每次金額約數萬元至二十餘萬元（見偵查卷第三十八頁以下），可見乙○○、
      丙○○另有無息借款之處所，果真被告借予乙○○、丙○○或經黃某轉借劉昭
      集款項均從中預扣重利，乙○○、丙○○等人至愚亦無捨棄向林宜  無息借款
      ，反向被告以高利調款之理，益證乙○○、劉昭集一度陳稱被告經營地下錢莊
      獲取重利等情與事實不符，難認被告有常業重利行為。此外，復查無其他證據
      足以證明被告有重利犯行，本件不能證明被告犯罪，原審因而為被告甲○○無
      罪之諭知，核無不當，應予維持。檢察官上訴意旨略以：被告已自承有借款予
      乙○○、丙○○二人，乙○○、丙○○亦承認有向被告借款，縱乙○○、丙○○另有無息借款之處所，惟其二人在本案當時可否再借得該無息借款，未據原
      審說明，又其二人決定向何人借款，亦與本案無涉，原審認定屬擬制推論之詞
      ，論證殊嫌乏據云云。惟查，證人劉昭集於調查局訊問時固指陳被告預扣利息
      五千元，僅轉由丙○○交付二萬五千元；嗣於原審訊問時又改稱係拿到二萬八
      千元，前後供述之金額已不一致，何者可採？實無從判斷。而乙○○、丙○○
      既另有無息借款之處所，並無積極證據證明其二人在本案當時已無法再借得該
      無息借款，自仍有再借得該無息借款之可能；又其二人決定向何人借款，必以
      利息負擔較輕者為優先考量，此乃趨利避害之人性使然，原審認定尚非憑空擬
      制推論之詞。綜上，檢察官上訴仍執陳詞，任意指摘原判決不當，為無理由，
      應予駁回。
四、被告經合法傳喚，無正當之理由不到庭，爰不待其陳述，逕行判決。
據上論斷，應依刑事訴訟法第三百六十八條、第三百七十一條，判決如主文。
本案經檢察官林舜問到庭執行職務。
中    華    民    國      八十九      年     二     月      二十四      日
                              臺灣高等法院刑事第二十二庭
                                  審判長法  官
                                        法  官
                                        法  官
得上訴


司法院資訊處製作；財團法人民間司法改革基金會備份。
